最高法院刑事判決　　　　　　　　　 111年度台上字第1909號
上　訴　人　隗光耀


選任辯護人　趙元昊律師
　　　　　　簡靖軒律師
上列上訴人因違反毒品危害防制條例案件，不服臺灣高等法院中
華民國111年1月13日第二審判決（110 年度上訴字第1535號，起
訴案號：臺灣臺北地方檢察署108年度偵續字第177號），提起上
訴，本院判決如下：
    主  文
上訴駁回。
    理  由
一、按刑事訴訟法第377 條規定，上訴於第三審法院，非以判決
    違背法令為理由，不得為之。是提起第三審上訴，應以原判
    決違背法令為理由，係屬法定要件。如果上訴理由書狀並未
    依據卷內訴訟資料，具體指摘原判決不適用何種法則或如何
    適用不當，或所指摘原判決違法情事，顯與法律規定得為第
    三審上訴理由之違法情形，不相適合時，均應認其上訴為違
    背法律上之程式，予以駁回。
二、本件原審審理結果，認為上訴人隗光耀之犯行明確，因而維
    持第一審依行為時毒品危害防制條例規定，論處上訴人幫助
    犯製造第二級毒品罪刑（累犯，處有期徒刑3 年10月）之科
    刑判決，駁回上訴人在第二審之上訴，已敘明其調查、取捨
    證據之結果，及憑以認定犯罪事實之心證理由。從形式上觀
    察，並無判決違法情形存在。
三、上訴意旨略稱：
  ㈠原判決認洪元勛之調查筆錄（本院按：即法務部調查局臺北
    市調查處人員詢問洪元勛之筆錄，下稱警詢筆錄），依刑事
    訴訟法第159條之2規定，得為證據。然判決理由是否已就洪
    元勛之陳述如何「具有較可信之特別情況」及「為證明犯罪
    事實存否所必要」，予以敘明，而無理由不備之違法，非無
    斟酌餘地。況原判決就洪元勛之諸多警詢陳述，不予採信，
    卻又認其筆錄有特信性，非無理由矛盾情形。
  ㈡原判決援用第一審判決書之記載，認定上訴人幫助（洪元勛
    ）製造第二級毒品。然洪元勛係於何時前往桃園市○○街00
    0 號見陳銘輔？討論、報告了什麼製造第二級毒品之事宜？
    共幾次？並未於判決事實欄詳實記載，不無判決理由不備之
    疑慮。
  ㈢有關林宏盛是否於看過蔣昭正後才開始做第二級毒品甲基安
    非他命乙節，林宏盛於原審表示：細節想不起來，記不清楚
    等語。然林宏盛記不清楚細節，不等於莊文耀也必然記不起
    ；且是否因蔣昭正出現後才提議，莊文耀等人才改製造甲基
    安非他命，至關本案之重點。上訴人已於原審聲請傳喚；原
    審一方面以林宏盛記憶不清為由，為不利上訴人之認定，卻
    又以莊文耀係「同質性證人」而不予傳喚，判決不合理且有
    調查職責未盡之違法。
四、惟查：
  ㈠被告以外之人於司法警察（官）調查中所為之陳述，與其在
    審判中之陳述不符時，基於實體發現真實之訴訟目的，依刑
    事訴訟法第159條之2規定，倘認其於調查中之陳述具有較可
    信之特別情況，且為證明犯罪事實存否所必要者，即例外地
    賦與證據能力。又所謂「具有較可信之特別情況」，立法政
    策上並未有列舉或例示明文，其內涵完全委由法院就個案主
    客觀的外部情況，依事物之一般性、通常性與邏輯之合理性
    為審酌判斷。倘法院就調查中陳述時之外部附隨環境、狀況
    或條件等相關事項，例如：陳述人之態度、與詢問者之互動
    關係、筆錄本身記載整體情況、詢問者之態度與方式、是否
    告知陳述人之權利、有無違法取供等情狀，予以觀察，綜合
    判斷陳述人陳述時之外在、客觀條件已獲確保，具有可能信
    為真實之基礎，即得謂「具有較可信之特別情況」。而所謂
    「為證明犯罪事實有否所必要」，係指就具體個案案情及相
    關卷證判斷，認為除該項審判外之陳述外，已無從再自同一
    陳述者取得相同內容之陳述而言。經查，原判決認洪元勛之
    警詢陳述得為證據，已敘明：洪元勛於警詢時明確陳述上訴
    人參與製造毒品犯行之過程，卻於第一審改稱上訴人與製毒
    犯行無涉，所給之金錢是償還洪元勛之欠款並非安家費等語
    ；前後陳述明顯不符。且洪元勛是實際製毒之人，其於警詢
    時之陳述，係證明上訴人有無此部分犯行之必要關鍵證據，
    既出於其自由意志，且無證據證明受有污染而有不宜作為證
    據的瑕疵，並經依法調查、審理等語（見原判決第3 頁）。
    觀其理由雖稍簡略，然於前述法律規定之本旨，尚無不合，
    自不得指為違法。
  ㈡刑事訴訟法第308 條規定有罪之判決書應記載之犯罪事實，
    因係刑罰法令適用之對象及量刑之重要依據，法院所記載者
    ，固應包含符合法律構成要件之具體事實。惟關於犯罪之時
    日、犯罪之商議或過程之討論等，除非係犯罪構成要件之一
    部或屬法律規定之加重條件，或與罪數多寡、時效完成、應
    否減刑及為既判力所及等法律效果之判斷有關，而應明白記
    載外；若與前開事項無關，且無礙於辨別事實之同一性，縱
    未予記載或僅簡略記載，因不影響於判決之結果，自不能指
    為違法。查原判決援用第一審判決書之記載，認為上訴人明
    知其熟識之友人陳銘輔欲請素不相識之洪元勛共同製造第二
    級毒品甲氧基甲基安非他命（MMA ），惟因陳銘輔對洪元勛
    之信任不足，上訴人即自民國106年8月某日起至同年10月31
    日止，居於引見人之地位，於洪元勛需向陳銘輔報告、討論
    製毒事宜時，先與洪元勛相約見面，再帶同洪元勛前往桃園
    市○○街000 號面見陳銘輔；其後洪元勛即依陳銘輔之指示
    ，承租供製造毒品之房屋、購買製造毒品所需之原料、化工
    器材及鍋具，進而在另一共犯蔣昭正之技術指導下製造第二
    級毒品，因而認上訴人所為成立幫助製造第二級毒品1 罪（
    見原判決第1、8、9 頁）。亦即，有關洪元勛、陳銘輔等人
    於毒品之製造，上訴人施以如何之助力，記載極為明確；判
    決理由亦已敘明其所憑之依據及憑以認定之理由。至洪元勛
    究係於何時前往桃園市上址面見陳銘輔？共討論、報告製造
    毒品事宜幾次？因於上訴人幫助犯罪事實之認定無礙，且不
    影響於判決之結果，縱未予記載，亦不能指為違法。
  ㈢當事人聲請調查之證據，須有調查之必要性；若原判決依卷
    內證據調查所得，事實已經明確，聲請之證據縱經調查亦無
    從動搖者，即毋需為無益之調查。經查，林宏盛之證述不能
    為有利上訴人之認定，以及莊文耀何以無傳喚必要，原判決
    均已敘明其理由，略以：林宏盛雖證稱：一開始加入是要做
    咖啡包等語。然陳銘輔透過上訴人要求洪元勛、林宏盛等人
    製造之毒品，是主成分MMA 之咖啡包；上訴人對於陳銘輔等
    人要製造MMA 毒品，主觀上認識並無錯誤。且林宏盛對於製
    毒細節大多供述：想不太起來，記不清楚了；然上訴人已供
    稱洪元勛等人本來是要做第三級毒品咖啡包，之後才改做第
    二級毒品等語。因此，林宏盛所稱咖啡包，不論是第三級毒
    品或是第二級毒品，均是毒品，並非一般食品，而無從為有
    利上訴人之認定。與林宏盛相同，均聽命於洪元勛之莊文耀
    ，屬同質性證人，林宏盛既已結證，其等製造主成分MMA 的
    毒品咖啡包之事實，並經認定明確，自無再傳喚莊文耀之必
    要等語（見原判決第5 頁）。亦即，洪元勛、陳銘輔等人共
    同製造第二級毒品，上訴人對之施以助力之事實，均經原審
    認定明確，有關無須傳喚莊文耀，原判決亦已說明其理由。
    上訴意旨就屬於原審證據調查裁量職權之合法行使，依憑己
    意，再為爭執，自非合法之上訴第三審理由。
五、依上說明，上訴意旨指摘各節，係就已經原判決明白論斷事
    項，或原審裁量職權之適法行使，依憑己意，再為爭執；應
    認其上訴違背法律上之程式，予以駁回。
據上論結，應依刑事訴訟法第395條前段，判決如主文。
中    華    民    國   111    年    5     月    5     日
                  刑事第四庭審判長法  官  林  立  華  
                                  法  官  謝  靜  恒  
                                  法  官  王  敏  慧  
                                  法  官  李  麗  珠  
                                  法  官  林  瑞  斌  
本件正本證明與原本無異
                                  書記官
中    華    民    國   111    年    5     月    10    日